臺灣高等法院民事判決
111年度重上字第47號
上  訴  人  蔡星汶  
訴訟代理人  王崇品律師
被  上訴人  白開元  
訴訟代理人  鍾明諭律師

上列當事人間請求確認買賣關係不存在等事件，上訴人對於中華
民國110年11月30日臺灣臺北地方法院110年度重訴字第545號第
一審判決提起上訴，本院於111年4月13日言詞辯論終結，判決如
下：
    主      文
上訴駁回。
第二審訴訟費用由上訴人負擔。
    事實及理由
壹、程序方面：
　　按審判長依職權所定之言詞辯論期日，非有重大理由，法院
    不得變更或延展之，故當事人已受合法之傳喚後，雖聲請變
    更期日，然在法院未予裁定准許以前，仍應於原定期日到場
    ，否則應認為遲誤，法院自得許由到庭之當事人一造辯論而
    為判決（最高法院99年度台上字第2269號判決意旨參照）。
    本件審判長於民國111年2月23日當庭改定同年4月13日上午1
    0時30分言詞辯論，已合法通知上訴人及其訴訟代理人（見
    本院卷第179、187頁），上訴人訴訟代理人於111年3月28日
    始以其另有庭期不克到庭為由，具狀聲請變更期日（見本院
    卷第199頁），難謂有重大理由不能到場之情形。且上訴人
    具訴訟能力，並無應由代理人代為訴訟行為而未由代理人為
    之情形，本院未准上訴人訴訟代理人變更期日之聲請。是上
    訴人經合法通知，未於最後言詞辯論期日到場，核無民事訴
    訟法第386條各款之事由，爰依被上訴人之聲請，由其一造
    辯論而為判決。
貳、實體方面：　　
一、被上訴人主張：上訴人於109年12月28日與伊簽訂買賣契約(
    下稱系爭契約)，向伊買受坐落臺北市○○區○○段0000000○000
    000地號土地(權利範圍各10000分之652)，及其上同段同小
    段OOOO號建物(權利範圍全部，下合稱系爭房地），約明至
    遲應於110年3月1日前給付價金新臺幣（下同）601萬元（下
    稱系爭價金），伊已於110年1月7日將系爭房地移轉登記予
    上訴人，上訴人未依約給付系爭價金，經伊催告未果，復於
    110年5月11日寄發信函為解除契約之意思表示，上訴人於同
    年月17日收受，系爭契約既經解除而不存在，上訴人登記取
    得系爭房地所有權，即屬無法律上之原因，應將系爭房地返
    還登記予伊，並依系爭契約第11條第3項約定，按日依系爭
    價金萬分之2計算之遲延利息9萬3756元（自110年3月1日起
    至同年5月17日，共78日）等語。爰依系爭契約第11條第3項
    及民法第179條規定（於本院不再依民法第767條第1項為請
    求，見本院卷第148頁），求為㈠確認系爭契約不存在。㈡上
    訴人應將系爭房地移轉登記予伊。㈢上訴人應給付伊9萬3756
    元，及自起訴狀繕本送達翌日即110年7月26日起至清償日止
    ，按年息5%計算之利息。原審為上訴人敗訴之判決，上訴人
    不服，提起上訴。被上訴人答辯聲明：上訴駁回。
二、上訴人則以：系爭契約第10條約定賣方應負瑕疵擔保責任，
    惟系爭房地未塗銷抵押權，有權利上瑕疵，故被上訴人負有
    塗銷抵押權之義務。若認係伊負有該義務，被上訴人拒絕協
    同辦理塗銷，亦有可歸責事由。被上訴人未依債務本旨實行
    提出給付，其解除契約不生效力，伊得拒絕給付系爭價金，
    並行使同時履行抗辯等語（於本院不再為借名登記之抗辯，
    見本院卷第153頁），資為抗辯。並上訴聲明：㈠原判決廢棄
    。㈡被上訴人在第一審之訴及假執行之聲請均駁回。
三、查兩造於109年12月28日簽訂系爭契約，由上訴人向被上訴
    人買受系爭房地，系爭價金為601萬元等情，有系爭契約、
    土地及建物謄本在卷可稽（見原審卷第15-26頁），並為兩
    造所不爭執（見本院卷第148頁），堪信為真實。
四、被上訴人主張上訴人未依約給付系爭價金，伊已解除系爭契約，系爭契約已不存在，上訴人應將系爭房地移轉登記予伊，並給付違約金9萬3756元等語，上訴人則予否認，並以前詞置辯。茲分別敘述如下：　　
  ㈠被上訴人請求確認系爭契約不存在，為有理由：
　⒈按確認法律關係之訴，非原告有即受確認判決之法律上利益
    者，不得提起，民事訴訟法第247 條第1 項前段定有明文。
    所謂即受確認判決之法律上利益，係指法律關係之存否不明
    確，致原告在私法上之地位有受侵害之危險，而此項危險得
    以對於被告之確認判決除去之者而言（最高法院42年台上字
　  第1031號判例意旨參照）。本件被上訴人主張系爭契約業經
    解除而不存在，上訴人則抗辯被上訴人未依債務本旨實行提
    出給付，其解除契約不生效力等語。兩造就系爭契約是否存
    在乙節顯有爭執，並致法律關係不明確，如不訴請確認，被
    上訴人在私法上之地位有直接受侵害之危險，而該法律上地
    位之不安狀態，得以對上訴人之確認判決除去之，則被上訴
    人請求確認系爭契約不存在，自有確認利益。 
　⒉次按當事人就標的物及其價金互相同意時，買賣契約即為成
    立，而契約當事人之一方遲延給付者，他方當事人得定相當
    期限，催告其履行，如於期限內不履行時，他方即得解除契
    約，民法第254條定有明文。又契約當事人之一方因他方遲
    延給付而定期催告其履行時，同時表明如於期限內不履行，
    契約即解除者，係附有停止條件之解除契約之意思表示，如
    他方當事人未依限履行，則條件成就，即發生解除契約之效
    力。查系爭契約第2條、第3條、第9條依序約定：「本買賣
    總價款為601萬元」、「交屋款，601萬元」、「本買賣標
    的物應於110年3月1日由賣方（即被上訴人，下同）於現場
    交付買方或登記名義人」等語（見原審卷第16、18-19頁）
    ，足見兩造約定上訴人應於交屋日110年3月1日給付被上訴
    人系爭價金。又被上訴人於110年1月7日將系爭房地移轉登
    記予上訴人（見本院卷第57、66、73頁），上訴人亦自承於
    同年3月1日前即持有系爭房屋鑰匙（見本院卷第151-152頁
    ），堪信被上訴人已履行交屋義務。則上訴人未給付系爭價
    金，已屬遲延給付。被上訴人業於同年4月1 日催告給付（
    見原審卷第27-33頁），復於同年5月11日為解除系爭契約之
    意思表示，上訴人於同年月17日收受通知（見原審卷第35-4
    2頁），堪認被上訴人已於該日合法解除系爭契約。
　⒊上訴人辯稱：被上訴人負有塗銷抵押權之義務，若認係伊負
    有該義務，被上訴人並未配合塗銷，系爭房地有權利上瑕疵
    ，伊得依民法第368條規定拒絕給付系爭價金，並行使同時
    履行抗辯云云。惟查：
　⑴按解釋意思表示，應探求當事人之真意，不得拘泥於所用之
    辭句，為民法第98條所規定。而所謂探求當事人之真意，如
    兩造就其真意有爭執時，應從該意思表示所根基之原因事實
    、經濟目的、一般社會之理性客觀認知、經驗法則及當事人
    所欲使該意思表示發生之法律效果而為探求，並將誠信原則
    涵攝在內，藉以檢視其解釋結果對兩造之權利義務是否符合
    公平正義。但契約文字業已表示當事人真意，無須別事探求
    者，即不得反捨契約文字而更為曲解。　
　⑵觀之系爭契約第4條載明：「買方依第5條第1款約定授權貸款
    銀行代為清償並塗銷抵押權」等語（見原審卷第17頁），足
    見兩造係約定由上訴人（買方）授權貸款銀行代為清償並塗
    銷抵押權。上訴人自承其為地政士，系爭契約為其所提供（
    見本院卷第148-149頁），對於前開約定自無不知之理，是
    其主張被上訴人負有塗銷抵押權之義務云云，洵屬無據。又
    上訴人於簽約時即知系爭房地有設定抵押權（見本院卷第15
    1頁），被上訴人就此自不負擔保之責（民法第351條規定參
    照）。另上訴人對於被上訴人有何未配合塗銷抵押權登記乙
    情，並未舉證證明，自不足採。而按所謂同時履行之抗辯，
    乃係基於雙務契約而發生，倘雙方之債務，非本於同一之雙
    務契約而發生，縱令雙方債務在事實上有密切之關係，或雙
    方之債務雖因同一之雙務契約而發生，然其一方之給付，與
    他方之給付，並非立於互為對待給付之關係者，均不能發生
    同時履行之抗辯(最高法院59年台上字第850號裁判意旨參照
    ），則系爭契約約定系爭價金之給付，與上訴人主張系爭房
    地有權利上瑕疵，並無互為對待給付之關係，且上訴人於簽
    約時即知系爭房地有設定抵押權，既如前述，自不得執此為
    同時履行抗辯，而拒付系爭價金。
　⒋綜上，上訴人遲延給付系爭價金，被上訴人解除系爭契約，
    即屬正當。系爭契約既經被上訴人合法解除，則被上訴人請
    求確認系爭契約不存在，核屬有據。　　
  ㈡被上訴人請求上訴人應將系爭房地移轉登記予伊，為有理   
   由：　　
  ⒈按無法律上之原因而受利益，致他人受損害者，應返還其利
    益。雖有法律上之原因，而其後已不存在者，亦同。又按契
    約解除時，當事人雙方負有回復原狀之義務，除法律另有規
    定或契約另有訂定外，由他方所受領之給付物，應返還之，
    民法第179條、第259條第1款分別定有明文。
  ⒉查系爭契約第11條第3項約定：「買方逾期達5日仍未付清期
    款或已付之票據無法兌現時，…。已過戶於買方或登記名義
    人名下之所有權及移交買方使用之不動產，買方應即無條件
    將標的物回復原狀並返還賣方」等語（見原審卷第19頁），
    則上訴人遲延給付系爭價金，被上訴人已於110年5月17日解
     除系爭契約，系爭契約效力溯及消滅，上訴人前於110年1
    月7日以買賣為登記原因取得系爭房地之所有權，即屬無法
    律上之原因。故被上訴人依系爭契約第11條第3項及民法第1
    79條之規定，請求上訴人應將系爭房地移轉登記予己，亦屬
    有據。
  ㈢被上訴人請求上訴人給付遲延利息9萬3756元，為有理由：
  ⒈按違約金得區分為損害賠償預定性質違約金及懲罰性違約   
   金，前者乃將債務不履行債務人應賠償之數額予以約定，   
   亦即一旦有債務不履行情事發生，債權人即不待舉證證明   
   其所受損害係因債務不履行所致及損害額之多寡，均得按   
   約定違約金請求債務人支付。後者之違約金係以強制債務   
   之履行為目的，確保債權效力所定之強制罰，故如債務人   
   未依債之關係所定之債務履行時，債權人無論損害有無，   
   皆得請求，且如有損害時，除懲罰性違約金，更得請求其   
   他損害賠償（最高法院108年度台上字第568號判決意旨參   
   照）。當事人約定之違約金究屬何者，應依當事人之意思   
   定之。如無從依當事人之意思認定違約金之種類，則依民   
   法第250條第2項規定，視為賠償性違約金。查，系爭契約   
   第11條第3項約定，並未具體載明屬懲罰性違約金之意   旨
   ，是兩造主張此項違約金，為損害賠償總額預定性質   之違
   約金（見本院卷第153頁），應堪採取。 
  ⒉又依系爭契約第11條第3項約定：「買方逾期達5日仍未付  
    清期款或已付之票據無法兌現時，買方應附加自應給付日  
    起每日按萬分之2單利計算之遲延利息一併支付賣方，如逾 
     期1個月不付期款或遲延利息，經賣方以存證信函或其他書
      面催告後，自送達之次日起算逾7日仍未支付者，賣方得
    解  除契約，並沒收已付價款充作違約金；惟所沒收之已付
    價  款以不超過房地總價款15%為限，賣方不得另行請求損
    害賠  償。已過戶於買方或登記名義人名下之所有權及移交
    買方  使用之不動產，買方應即無條件將標的物回復原狀並
    返還  賣方」，故被上訴人自得依系爭契約第11條第3項約
    定，得請求違約金。爰審酌上訴人未依約支付買賣價金，而
    被上訴人已於110年1月7日履行移轉義務，受有無法使用、
    收益該價金之損失，且上訴人對於被上訴人依約得請求自應
    給付日即110年3月1日起至同年5月17日系爭契約解除日止（
    78日），每日依遲延期款萬分之2計算之遲延利息，亦表無
    意見（見本院卷第154頁）。故被上訴人請求上訴人給付9萬
    3756元（計算式：601萬元×2/10000×78日＝9萬3756元），及
    自起訴狀繕本送達翌日即110年7月26日（見原審卷第65頁）
    起算法定遲延利息，即屬正當。
五、從而，被上訴人依系爭契約第11條第3項及民法第179條之規
    定，請求㈠確認系爭契約不存在。㈡上訴人應將系爭房地移轉
    登記予伊。㈢上訴人應給付9萬3756元，及自110年7月26日起
    至清償日止，按年息5%計算之利息，均屬正當。原審為上訴
    人敗訴之判決，並無不合。上訴意旨指摘原判決不當，聲明
    廢棄，為無理由，應駁回其上訴。
六、本件事證已臻明確，兩造其餘之攻擊或防禦方法及所用之證
    據，經本院斟酌後，認為均不足以影響本判決之結果，爰不
    逐一論列，附此敘明。
七、據上論結，本件上訴為無理由，判決如主文。
中　　華　　民　　國　　111 　年　　4 　　月　　27　　日
              民事第五庭  
                  審判長法  官  賴劍毅
                        法  官  陳君鳳
                        法  官  邱靜琪
正本係照原本作成。
如不服本判決，應於收受送達後20日內向本院提出上訴書狀，其
未表明上訴理由者，應於提出上訴後20日內向本院補提理由書狀
（均須按他造當事人之人數附繕本）上訴時應提出委任律師或具
有律師資格之人之委任狀；委任有律師資格者，另應附具律師資
格證書及釋明委任人與受任人有民事訴訟法第466 條之1第1項但
書或第2項所定關係之釋明文書影本。如委任律師提起上訴者，
應一併繳納上訴審裁判費。
中　　華　　民　　國　　111 　年　　5 　　月　　2 　　日

                        書記官  張淨卿